臺灣臺南地方法院民事判決
111年度重訴字第124號
原      告  元大國際資產管理股份有限公司

法定代理人  宋耀明  
訴訟代理人  楊富傑  
            錢清祥律師
被      告  陳萬向  


            洪榮祥即洪許秀霞之繼承人

            洪國展即洪許秀霞之繼承人

            洪瑞敏即洪許秀霞之繼承人

上列當事人間請求分配表異議之訴等事件，經本院於民國111年7
月日27日言詞辯論終結，判決如下：
    主    　文
一、確認被告間就臺南市○○區○○段000地號土地所登記設定如附
    表所示之債權及抵押權均不存在。
二、被告洪榮祥、洪國展、洪瑞敏應將臺南市○○區○○段000地號
    土地上如附表所示抵押權登記予以塗銷。
三、本院110年度司執字第62840號強制執行事件於民國110年12
    月3日所製作分配表中次序3、9關於被告洪榮祥、洪國展、
    洪瑞敏之分配金額，均應剔除，不得列入分配。
四、訴訟費用新臺幣10萬元由被告陳萬向負擔。
    事實及理由
一、被告等經合法通知，均未於最後言詞辯論期日到場，查無民
    事訴訟法第386條所列各款情事，應准原告之聲請，由其一
    造辯論而為判決。
二、原告主張：
　㈠原告為被告陳萬向(下逕稱其名)之債權人，陳萬向所有坐落
    臺南市○○區○○段000○000○000○000地號土地(下合稱系爭4筆
    土地，分稱系爭458、459、463、464地號土地)，前於民國8
    3年間設定附表所示本金最高限額新臺幣(下同)1千萬元抵押
    權（下稱系爭抵押權）予訴外人洪許秀霞，嗣洪許秀霞死亡
    ，被告洪榮祥、洪國展、洪瑞敏(下合稱洪榮祥等3人，分稱
    其名)為洪許秀霞之繼承人，惟洪榮祥等3人迄未提出債權證
    明文件，尚難逕認系爭抵押權擔保之債權(下稱系爭債權)存
    在，況系爭抵押權登記載明債權清償日期為83年6月17日，
    則系爭債權請求權應於98年6月17日罹於15年消滅時效，而
    系爭抵押權人亦未於系爭債權請求權消滅時效完成後5年內
    實行抵押權，系爭抵押權應歸於消滅。因系爭458、463、46
    4地號土地均已非陳萬向所有，且其上亦無系爭抵押權登記
    ，爰代位陳萬向請求確認被告等人間就系爭459地號土地所
    登記設定如附表所示之債權及抵押權均不存在；洪榮祥等3
    人應將系爭459地號土地上如附表所示抵押權登記予以塗銷
    。
　㈡原告聲請強制執行陳萬向所有之系爭458地號土地，而本院民
    事執行處110年度司執字第62840號強制執行事件(下稱系爭
    執行事件)製作之110年12月3日分配表(下稱系爭分配表)，
    仍將系爭債權列入分配，爰依強制執行法第41條規定提起本
    件分配表異議之訴，請求將系爭分配表次序3、9關於洪榮祥
    等3人得分配之金額自系爭分配表剃除，重新分配。
　㈢並聲明：如主文第一至三項所示(見本院卷第51、53、140頁)
    。
三、洪瑞敏具狀表示：陳萬向確實有欠伊父母錢等語(見本院卷
    第49頁)；洪榮祥表示：洪許秀霞係伊母親，於84年12月17
    日辭世，當時伊年僅17歲，洪許秀霞走的突然，不曾告知家
    人系爭抵押權之抵押權設定契約書、他項權證明書、債權證
    明文件等正本收藏何處，伊直至106年5月19日收到系爭執行
    事件通知，遍尋家中資料，僅找到抵押權設定契約書、他項
    權證明書影本，和陳萬向、其配偶陳王春菊、其兒子陳冠中
    之本票和支票正本共14張，伊於111年1月26日至臺南市歸仁
    地政事務所申請補發抵押權設定契約書、他項權證明書正本
    ，承辦人員回覆相關資料已逾保存年限而銷毁，倘若系爭債
    權、系爭抵押權不存在，陳萬向為什麼沒去地政事務所塗銷
    等語(見本院卷第83頁)；洪國展未於言詞辯論期日到場，亦
    未提出任何書狀作何聲明或陳述。
四、本院得心證之理由：
  ㈠按當事人主張有利於己之事實者，就其事實有舉證之責任，
    民事訴訟法第277條本文規定甚明。再按抵押權為從物權，
    以其擔保之債權存在為發生之要件，契約當事人間除以債權
    之發生為停止條件，或約定就將來應發生之債權而設定外，
    若所擔保之債權不存在，縱為抵押權之設定登記，仍難認其
    抵押權業已成立。另消費借貸契約為要物契約，是以當事人
    間就抵押債權存否有爭執時，如其債權係屬借款，自應由貸
    與人就借款已交付之事實，負舉證責任。查：洪榮祥等3人
    固曾於系爭執行事件中提出陳萬向、陳冠中、陳王春菊所簽
    發之本票、支票，然尚難遽認為系爭抵押權所擔保之債權及
    借款交付之事實。
  ㈡次按以抵押權擔保之債權，其請求權已因時效而消滅，如抵
    押權人於消滅時效完成後，5年間不實行其抵押權者，其抵
    押權消滅，民法第880條定有明文。查：系爭債權所登記之
    清償日為83年6月17日，其請求權時效期間應自83年6月18日
    起算15年，至98年6月17日已罹於時效，洪榮祥等3人未於98
    年6月17日前行使系爭債權請求權，復未於時效完成後5年間
    即103年6月17日前實行系爭抵押權，依上說明，系爭抵押權
    已因除斥期間屆至而歸於消滅。
  ㈢又所有人對於妨害其所有權者，得請求除去之；債務人怠於
    行使其權利時，債權人因保全債權，得以自己之名義，行使
    其權利，民法第767條第1項中段、第242條前段定有明文。
    查：原告為陳萬向之債權人乙節，業經本院調閱系爭執行事
    件卷宗核閱無誤。系爭抵押權因除斥期間經過而消滅，業如
    上述，惟系爭抵押權之記載仍未塗銷，自已妨礙陳萬向所有
    權之行使，所有權人得依民法第767條第1項中段之規定請求
    除去，而陳萬向未訴請洪榮祥等3人塗銷系爭抵押權登記，
    顯然怠於行使權利，原告為保全其債權，依民法第242條規
    定，代位陳萬向請求洪榮祥等3人塗銷系爭抵押權設定登記
    ，應予准許。
  ㈣依上，系爭抵押權因除斥期間屆至而消滅，業經認定如上，
    則原告提起分配表異議之訴，請求剔除系爭分配表中次序3
    、9關於洪榮祥等3人之分配金額，為有理由，應予准許。
五、本件事證已臻明確，兩造其餘攻擊防禦方法，經本院審酌後
    核於本判決結果不生影響，爰不一一論述，併此敘明。
六、訴訟費用負擔之依據：民事訴訟法第78條、第85條第1項。
中　　華　　民　　國　　111 　年　　8 　　月　　10　　日
                  民事第三庭   法    官　王淑惠
以上正本係照原本作成。
如對本判決上訴，須於判決送達後20日內向本院提出上訴狀。
如委任律師提起上訴者，應一併繳納上訴審裁判費。
中　　華　　民　　國　　111 　年　　8 　　月　　11　　日
                               書 記 官  洪凌婷   
附表
系爭抵押權內容：    1.收件年期及字號：民國83年永字第8322號 2.登記日期：83年3月23日    3.登記原因：設定      4.權利人：洪許秀霞 5.債務人及債務額比例：陳萬向 6.設定義務人：陳萬向 7.擔保債權總金額：本金最高限額新台幣1千萬元 　 8.存續期間：自83年3月17日至83年6月17日 9.清償日期：83年6月17日